【裁判字號】    99,交聲,878
【裁判日期】    990816
【裁判案由】    違反道路交通管理處罰條例聲明異議
【裁判全文】
臺灣士林地方法院交通事件裁定         99年度交聲字第878號
原處分機關  臺北市交通事件裁決所
異  議  人  甲○○
即受處分人
                      樓
上列受處分人因違反道路交通管理處罰條例案件，對於臺北市交
通事件裁決所於民國99年7 月5 日所為之處分（原處分：北市裁
催字第裁22-AEX641387號）聲明異議，本院裁定如下：
    主  文
原處分撤銷。
甲○○汽車駕駛人，駕駛汽車經測試檢定酒精濃度超過規定標準
，處罰鍰新臺幣貳萬貳仟伍佰元，並應接受道路交通安全講習。
又甲○○汽車駕駛人領有小型車駕駛執照，駕駛重型機器腳踏車
，處罰鍰新台幣貳仟參佰元。
    理  由
一、按汽車駕駛人，飲用酒類後其吐氣所含酒精濃度超過每公升
    0.25毫克以上者，不得駕車，道路交通安全規則第114 條第
    2 款定有明文；又汽車駕駛人，駕駛汽車經測試檢定酒精濃
    度超過規定標準者，處新臺幣（下同）15,000元以上60,000
    元以下罰鍰，並當場移置保管該汽車及吊扣其駕駛執照1 年
    ；前項汽車駕駛人，經裁判確定處以罰金低於本條例第92條
    第3 項（第92條第3 項於民國96年11月1 日修正施行後業已
    調列同條第4 項）所訂最低罰鍰基準規定者，應依本條例裁
    決繳納不足最低罰鍰之部分，並應接受道路交通安全講習，
    95年7 月1 日修正施行後道路交通管理處罰條例第24條第1
    項第2 款、第35條第1 項第1 款、第8 項復有明文。又汽車
    駕駛人領有小型車駕駛執照，駕駛重型機器腳踏車者，處1,
    800 元以上3,600 元以下罰緩，道路交通管理處罰條例第22
    條第1 項第4 款亦有明文。
二、原處分意旨略以：異議人即受處分人甲○○於98年2 月9 日
    23時15分許，騎乘車牌號碼CPP-099 號普通重型機車，行經
    臺北市○○區○○路132 巷周邊處，為警攔查並以酒精測定
    器測得其吐氣所含酒精濃度達每公升0.56毫克，已逾規定不
    得駕駛車輛之濃度標準，乃以其「汽車駕駛人酒精濃度超過
    規定標準」及「領有小型車駕駛執照駕駛普通重型機器腳踏
    車」等違規，依法掣單舉發，嗣受處分人逾越應到案期限60
    日以上均未向原處分機關陳述意見，經原處分機關逕以其違
    反道路交通管理處罰條例第22條第1 項第4 款、第35條第1
    項第1 款及99年3 月5 日修正施行之道路交通管理事件統一
    裁罰基準表等規定，分別裁處受處分人52,500元及2,300 元
    罰鍰（共計54,800元，分別裁處罰鍰之金額詳如本院99年8
    月6 日公務電話紀錄），及施以道路安全講習暨吊扣駕駛執
    照1 年等語。
三、聲明異議意旨略以：因參加公司聚餐而被同事堅持要喝酒才
    能離開，也想將借來的機車歸還給姐姐，才因而酒駕，造成
    這樣的公共危險，明知不對還如此做非常不對，酒駕後再也
    不敢喝酒開車、騎車。如今又收到裁決所對此裁罰，因現在
    待業中，家中又有2 位小朋友，公司無故倒閉，造成生活環
    境較困苦，懇請法官能減少罰款等語。
四、經查：
  (一)受處分人領有小型車駕駛執照，於前揭時間、地點，因酒後
    駕駛普通重型機車，經警測得吐氣所含酒精濃度達每公升0.
    56毫克，已逾規定不得駕駛車輛之酒精濃度標準，依法掣單
    舉發；而受處分人因同一酒後駕車之行為，同時觸犯刑法第
    185 條之3 之公共危險罪，亦經移送臺灣士林地方法院檢察
    署檢察官偵辦，經該署檢察官以98年度偵字第3174號為緩起
    訴處分確定，緩起訴期間為1 年（98年4 月13日至99年4 月
    12日），受處分人並依檢察官指示向財團法人臺灣更生保護
    會士林分會支付30,000元等情，除為受處分人所不否認外，
    並有酒精濃度測試單、臺北市政府警察局北市警交字第AEX6
    41387 號舉發通知單、臺灣士林地方法院檢察署檢察官98年
    度偵字第3174號緩起訴處分書及臺灣高等法院被告前案紀錄
    表附卷可參（見本院卷第6 、13至15、19、20頁），應堪認
    定。
  (二)又按道路交通管理處罰條例所規定之罰則本質上係屬行政罰
    ，此由該條例中就交通違規行為所定法律效果包括罰鍰、記
    點、吊扣證照等行政罰觀之甚明（參照行政罰法第1 條、第
    2 條將罰鍰、吊扣證照處分均定為行政罰），是違反道路交
    通管理處罰條例之裁罰事件，自有行政罰法之適用。再按，
    94年2 月5 日公布，95年2 月5 日施行之行政罰法第26條規
    定：「一行為同時觸犯刑事法律及違反行政法上義務規定者
    ，依刑事法律處罰之。但其行為應處以其他種類行政罰或得
    沒入之物而未經法院宣告沒收者，亦得裁處之。前項行為如
    經不起訴處分或為無罪、免訴、不受理、不付審理之裁判確
    定者，得依違反行政法上義務規定裁處之。」其所揭示之所
    謂「一事不二罰」原則，探究其立法目的，無非以一行為同
    時觸犯刑事法律及違反行政法上義務規定時，由於刑罰與行
    政罰同屬不法行為之制裁，而刑罰之懲罰作用較強，依刑事
    法律處罰即足資警惕，實無一事二罰再處行政罰之必要，但
    罰鍰以外之沒入或其他種類行政罰，因兼具維護公共秩序之
    作用，為達行政目的，行政機關仍得併予裁處。又此所稱「
    其他種類行政罰」，係指違反行政法上之義務應受「裁罰性
    」之「不利處分」而言，依行政罰法第2 條規定，應包括限
    制或禁止行為之吊扣駕駛執照處分及警告性之講習處分在內
    。至於刑事訴訟法第253 條之1 所指之緩起訴處分，係介於
    起訴與微罪職權不起訴間之緩衝設計，而在內容及要件上與
    依刑事訴訟法第252 條所為之不起訴處分均有所不同，又檢
    察官對被告為緩起訴處分時，依刑事訴訟法第253 條之2 第
    1 項規定對被告所為之指示及課予之負擔，雖非刑罰，但對
    被告迭有財產減少及自由受限之影響，性質上可謂刑事處分
    ，且緩起訴制度雖以特別預防為優先考量，但在具體個案決
    定上，實亦達到一般預防的作用及報應理念，基於一行為不
    二罰原則，受處分人既已就其行為受到刑事處分，自不應因
    同一行為再受到國家的處罰（臺灣高等法院暨所屬法院96年
    法律座談會刑事類提案第36號研討結果參照）。又緩起訴處
    分確定後雖有使被告免於刑事訴追之效果，與不起訴處分之
    效果相同，但觀諸刑事訴訟法第253 條之1 第1 項係於91年
    2 月8 日增訂，行政罰法則於94年2 月5 日公布，制定在後
    之行政罰法第26條第2 項僅臚列「不起訴處分或無罪、免訴
    、不受理、不付審理之裁判確定者」，得依違反行政法上義
    務規定裁處之，並未將「緩起訴處分」此一要件納入規範，
    則此立法意旨應係立法者有意排除，而非法律漏洞。故檢察
    官為緩起訴處分時如已對異議人課予指示及負擔，應視為受
    處分人已依刑事法律受到處罰，則於緩起訴處分確定後，除
    法律另有特別規定外，自不得再處以行政罰鍰。從而，汽車
    駕駛人之酒後駕車行為，經測試檢定酒精濃度超過規定標準
    時，其既違反道路交通管理處罰條例第35條第1 項第1 款所
    定之行政法上義務，同時又觸犯刑法第185 條之3 公共危險
    罪之刑事法律，則道路交通主管處罰機關依上開行政罰法第
    26條第1 項但書規定，得對受處分人處以其他種類行政罰之
    情形外，關於罰鍰部分，則應依行政罰法第26條及道路交通
    管理處罰條例第10條規定先行移送地方法院檢察署處理，移
    送後除有行政罰法第26條第2 項所定不起訴等事由及其他法
    律另有規定（詳後述），得依違反行政法上義務規定另行裁
    處者外，即不得再依道路交通管理處罰條例第35條第1 項第
    1 款規定，裁處受處分人罰鍰之行政罰。查受處分人以同一
    酒後駕車之行為，同時觸犯道路交通管理處罰條例第35條第
    1 項第1 款及刑法第185 條之3 之公共危險罪之規定，其犯
    公共危險罪部分業經臺灣士林地方法院檢察署檢察官緩起訴
    處分確定，受處分人亦依檢察官指示支付30,000元，已如前
    所述，經核此緩起訴處分附加條件之履行固非刑法所定刑罰
    之種類，然已對受處分人名譽、心理產生相當制約並影響被
    告之財產權等權益，應可實質該當行政罰法第26條第1 項之
    「依刑事法律」之刑事處分規定甚明。是以，揆諸前揭說明
    ，受處分人既因同一酒後駕車行為同時觸犯刑法及違反行政
    法上義務，其中刑事部分既經檢察官為緩起訴處分確定，受
    處分人並已履行緩起訴義務，向財團法人臺灣更生保護會士
    林分會支付金錢，則原處分機關依道路交通管理處罰條例第
    35條第1 項第1 款規定，對受處分人上開酒後駕車之違規行
    為予以裁罰時，就受處分人違反行政法上義務而受罰鍰52,5
    00元部分，除非另有法律特別規定，否則依行政罰法第26條
    第1 項前段規定，即不得再依上揭道路交通管理處罰條例等
    規定裁罰之。再依道路交通管理處罰條例第35條第8 項之規
    定，違反道路交通管理處罰條例之酒後駕車行為人，如其因
    同一行為所受之罰金刑事處分低於主管機關依該條例第92條
    第3 項所定之最低罰鍰基準規定（指道路交通管理事件統一
    裁罰基準表）時，交通裁罰機關仍得裁處該行為人不足部分
    之罰鍰。查本件受處分人於酒後違規駕駛普通重型機車時，
    其吐氣所含酒精濃度已超過每公升0.55毫克，且未於應到案
    前到案陳述意見經原處分機關逕行裁決，依違反道路交通管
    理事件統一裁罰基準表之規定，其應裁處罰鍰52,500元，受
    處分人依檢察官緩起訴處分支付30,000元予財團法人臺灣更
    生保護會士林分會後，仍有不足，自應就差額部分即22,500
    元予以裁罰。
  (三)另按道路交通管理處罰條例第68條業於94年12月14日修正，
    並自95年3 月1 日施行，修正前之道路交通管理處罰條例第
    68條規定：「汽車駕駛人，因違反本條例及道路交通安全規
    則之規定，受吊扣或吊銷駕駛執照處分時，吊扣或吊銷其持
    有各級車類之駕駛執照」，修正後之道路交通管理處罰條例
    第68條則規定：「汽車駕駛人，因違反本條例及道路交通安
    全規則之規定，受吊銷駕駛執照處分時，吊銷其持有各級車
    類之駕駛執照」；原提案修正條文為：「汽、機車駕駛人，
    因違反本條例及道路交通安全規則之規定，受吊扣或吊銷駕
    駛執照處分時，吊扣或吊銷其違法或違規當時所駕駛車輛之
    駕駛執照」。其立法理由略以：「原條文將違法或違規駕駛
    人所持有各級車類之駕駛執照一併吊扣或吊銷，失之過酷，
    影響人民工作及生活甚鉅，爰修正之」等語，此立法意旨在
    於違規行為對道路交通秩序之維持及道路交通安全已生較大
    之影響，故規定吊扣或吊銷其持有各級車類之駕駛執照，以
    限制其繼續駕車行駛道路之權利，此屬駕駛行為之限制，並
    不因所持駕駛執照種類不同而有所差異。故依修正後道路交
    通管理處罰條例第68條之規定，受吊扣駕駛執照處分，不再
    吊扣其持有各級車類之駕駛執照，僅於受吊銷駕駛執照處分
    時，始吊銷其持有各級車類之駕駛執照，而限縮修正前條文
    之適用範圍，即受吊扣駕駛執照處分，不在本條之適用之列
    。是參諸上開立法理由及立法經過，行為人有道路交通管理
    處罰條例第35條第1 項第1 款所規定之違規行為，須吊扣駕
    駛執照時，僅能吊扣行為人違法或違規當時駕駛車輛所憑之
    駕駛執照，不得再吊扣行為人所持有、與駕駛違規車輛無關
    之其他各級車類駕駛執照。查本件受處分人於違規當時，係
    領有小型車駕駛執照而駕駛普通重型機車，為受處分人所自
    陳，並經原舉發員警詳載於臺北市政府警察局北市警交字第
    AEX641387 號舉發違反道路交通管理事件通知單，有該舉發
    單附卷可憑（見本院卷第6 頁），是依上揭說明，受處分人
    因其酒後駕駛普通重型機車之違規行為應受之處分為限制其
    駕駛普通重型機車之權利，原處分機關未審酌及此，逕為吊
    扣其小型車駕駛執照之裁罰，難認為允當；而本件受處分人
    僅領有小型車駕駛執照，未曾考領普通重型機車駕駛執照，
    依道路交通安全規則第61條第1 項第4 款僅得駕駛輕型機器
    腳踏車，卻違規駕駛普通重型機車，雖無從依道路交通管理
    處罰條例第35條第1 項第1 款規定吊扣其普通重型機車駕駛
    執照，惟應依同條例第22條第1 項第4 款規定論處。受處分
    人雖未對違反道路交通管理處罰條例第35條第1 項第1 款規
    定所為之罰鍰處分以外之處分聲明不服，惟聲明異議，屬一
    種司法救濟途徑，由法院審查受處分人所涉之違規事實是否
    成立，及原處分所適用之法條是否正確、裁罰是否適當，因
    法院負有司法審查之作用，對原處分失當時，應自為處分（
    臺灣高等法院暨所屬法院98年法律座談會刑事類提案第23號
    ）。從而，原處分機關吊扣受處分人之小型車駕駛執照，於
    法不合，受處分人領有普通小型車駕駛執照而駕駛普通重型
    機車，自應依道路交通管理處罰條例第67條第5 項規定予以
    裁罰如原處分第二項所示之「領有小型車駕駛執照駕駛普通
    重型機車，處罰鍰2,300 元」。
五、綜上所述，受處分人確有領有小型車駕駛執照，酒後駕駛普
    通重型機車，其吐氣所含酒精濃度達每公升0.56毫克超過每
    公升0.55毫克以上之違規行為，業經臺灣士林地方法院檢察
    署檢察官為緩起訴處分，並已支付30,000元予財團法人臺灣
    更生保護會士林分會確定在案，是原處分機關就同一行為裁
    處受處分人罰鍰52,500元及吊扣小型車駕駛執照之行政裁罰
    部分，即有未洽，受處分人之異議為有理由，自應由本院撤
    銷原處分，並依道路交通管理處罰條例第35條第1 項第1 款
    、第8 項、第22條第1 項第4 款、違反道路交通管理事件統
    一裁罰基準表等規定諭知如主文第二項所示，以資適法。
據上論斷，應依道路交通案件處理辦法第20條前段，裁定如主文
。
中    華    民    國    99    年    8     月    16    日
                  交通法庭法  官  黎惠萍
以上正本證明與原本無異
如不服本裁定應於送達後5日內向本院提出抗告狀
                          書記官  林志忠
中    華    民    國    99    年    8     月    16    日

司法院資訊處製作；財團法人民間司法改革基金會備份。
